ACORDAO-COMPLETO-2392860

ACÓRDÃO 9345/2020 ATA 30/2020 - PRIMEIRA CÂMARA

VISTOS, relatados e discutidos estes autos de Tomada de Contas Especial instaurada pelo Ministério da Ciência, Tecnologia, Inovações e Comunicações, em desfavor de José Carlos de Almeida, em razão do não atingimento dos objetivos previstos no Convênio 187/2005, que tinha por objeto a implantação e funcionamento de telecentro no Município de Pintópolis/MG,
ACORDAM os Ministros do Tribunal de Contas da União, reunidos em sessão da Primeira Câmara, diante das razões expostas pelo relator, em:
9.1. julgar regulares as contas do Município de Pintópolis/MG e dar-lhe quitação plena, com fundamento no artigos 1º, inciso I, 16, inciso I, 17 e 23, inciso I, da Lei 8.443/1992;
9.2. julgar irregulares as contas de José Carlos de Almeida, com fundamento nos arts. 1º, inciso I, 16, inciso III, " b", 19 e 23, inciso III, da Lei 8.443/1992, e condená-lo ao pagamento do débito a seguir discriminado, com a fixação do prazo de quinze dias, a contar da notificação, para que comprove, perante o Tribunal (art. 214, inciso III, alínea "a", do Regimento Interno do TCU) , o recolhimento da dívida ao Tesouro Nacional, atualizada monetariamente e acrescida dos juros de mora, calculados a partir das datas especificadas até a data do recolhimento, na forma prevista na legislação em vigor;
	Valor Original (R$) 
	Débito (D) / Crédito (C) 
	Data da Ocorrência

	10.950,00
	D
	5/3/2007

	3.159,27
	C
	22/1/2008

	343,50
	C
	15/2/2008

	0,27
	C
	19/1/2011

9.3. autorizar, desde logo, nos termos do art. 28, inciso II, da Lei 8.443/1992, a cobrança judicial das dívidas, caso não atendida à notificação; 
9.4. dar ciência desta deliberação aos responsáveis, ao Procurador da República André de Vasconcelos Dias, da Procuradoria da República no município de Montes Claros/MG, visando à instrução do Inquérito Civil 1.22.005.000115/2018-79 e à Procuradoria da República no Estado de Minas Gerais, nos termos do art. 16, § 3º, da Lei 8.443/1992, para adoção das medidas que entender cabíveis.

Tomada de Contas Especial instaurada em razão do não atingimento dos objetivos previstos no Convênio 187/2005, que tinha por objeto a implantação e funcionamento de telecentro no Município de Pintópolis/MG.

Primeira Câmara

não há.

3. Interessados/Responsáveis:
3.1. Interessado: Ministério da Ciência, Tecnologia, Inovações e Comunicações (extinto)
3.2. Responsáveis: José Carlos de Almeida (XXX.245.486-XX); Prefeitura Municipal de Pintópolis - MG (01.612.481/0001-59).

13.1. Ministros presentes: Benjamin Zymler (na Presidência), Walton Alencar Rodrigues (Relator), Bruno Dantas e Vital do Rêgo.
13.2. Ministro-Substituto presente: Augusto Sherman Cavalcanti.

WALTON ALENCAR RODRIGUES

Adoto, como parte do relatório, instrução elaborada no âmbito da SeinfraCom (peças 28-30) :
INTRODUÇÃO
1.	Cuidam os autos de tomada de contas especial instaurada pelo Ministério da Ciência, Tecnologia, Inovações e Comunicações (MCTIC) , em desfavor do Sr. José Carlos de Almeida (CPF XXX.245.486-XX) , ex-prefeito municipal de Pintópolis (MG) , em razão de irregularidades na prestação de contas dos recursos transferidos à Prefeitura Municipal de Pintópolis (MG) pelo extinto Ministérios das Comunicações (MC) por força do Convênio MC 187/2005 (Siafi 561867) no exercício de 2006, que teve por objeto a aquisição de equipamentos, mobiliários e materiais para a implantação de um telecentro comunitário (peça 2, p. 3) , parte do Programa de Inclusão Digital do Ministério, com a finalidade de promover a inclusão digital da comunidade do município. 
HISTÓRICO
2.	O Termo do Convênio 187/2005 entre o MC e a Prefeitura Municipal de Pintópolis (MG) foi assinado no dia 30/12/2005, com a previsão de recursos financeiros no valor de R$ 56.650,00, sendo que R$ 55.000,00 seriam repassados pelo concedente e R$ 1.650,00 corresponderiam à contrapartida do convenente (peça 2, p. 29 a 38) . 
3.	Os recursos federais foram repassados em uma única parcela, mediante a ordem bancária 06OB900230, no valor de R$ 55.000,00, emitida em 30/6/2006 (peça 2, p. 42) . Os recursos foram creditados na conta específica em 5/7/2006 (peça 2, p. 100) .
4.	O projeto técnico previu a implantação de um telecentro, com o objetivo de "inserir o cidadão na sociedade da informação por meio da utilização de ferramentas de TICs, visando reduzir a exclusão digital e social" (peça 2, p. 6) . Esse documento estabeleceu que o telecentro deveria funcionar pelo menos oito horas nos dias úteis, com o mínimo de dez computadores, sendo que cinco deveriam ficar disponíveis à comunidade para acesso à internet durante todo período de atendimento, e os outros cinco deveriam ser utilizados na promoção de cursos com carga horária de 40 horas (2h/dia) , para duas turmas diárias de 10 alunos, considerando a utilização de um computador por dois alunos (peça 2, p. 8) .
5.	Foi previsto nesse projeto que o município disponibilizaria o local para funcionamento do telecentro, todavia a adequação das instalações físicas do prédio seria realizada por meio dos recursos transferidos pelo convênio (peça 2, p. 8) .
6.	Estabeleceu ainda a criação de um Comitê Gestor do telecentro, composto por representantes da comunidade local e da prefeitura municipal, com a competência para definir as melhores práticas de utilização do centro, que deveria ter pelo menos um monitor durante o período de funcionamento, responsável pelas atividades de atendimento ao público e de capacitação, e um coordenador, que conforme as decisões e orientações do Comitê Gestor seria o responsável pelo bom funcionamento do telecentro (peça 2, p. 8) .
7.	A planilha orçamentária desse projeto previa os itens que deveriam ser adquiridos com os recursos do convênio: componentes dos computadores, mobiliário, serviço de infraestrutura para adequação do espaço físico, contratação de dois monitores e de um coordenador (peça 2, p. 9) .
8.	O ajuste vigeu no período de 30/6/2006 a 26/12/2006, e previa a apresentação da prestação de contas até 24/2/2007, conforme cláusulas nona e décima segunda do termo de ajuste, relativas ao prazo para apresentação da prestação de contas e à vigência do convênio (peça 2. p. 34 e 36) . Foi prevista, no Projeto Técnico de Implantação do Telecentro, a continuidade do funcionamento do centro por um período mínimo de três anos, que deveria ser pelo menos até 26/12/2009 (peça 2, p. 8) . 
9.	A não aprovação da prestação de contas do referido convênio se deu em virtude das constatações apontadas nos seguintes documentos:
a) Relatório de Fiscalização 53/2007, de 21/8/2007, do extinto Ministério das Comunicações - apontou que, embora o telecentro estivesse montado e funcionando parcialmente, foram identificadas inconsistências quanto ao acordado no convênio, dado que, dentre outras, não foram localizados alguns itens previstos no plano de trabalho, outros itens estavam com defeito, além do funcionamento de dois outros órgãos da prefeitura no mesmo prédio, o que não havia sido previsto no convênio. Também foi constatado que, embora o telecentro estivesse funcionando no horário de 13h às 17h e de 18h às 22h, sob a coordenação do Sr. Emanuel Cássio Lopes de Souza, não contava com monitores e coordenadores pagos com os recursos do convênio. Segundo esse relatório, foi apresentada a justificativa de que os recursos destinados ao pagamento desse pessoal foram devolvidos e havia sido feita à época a solicitação de outro convênio junto ao extinto MC, com a finalidade de cobrir essa despesa (peça 3, p. 104 a 106) ;
b) Relatório de Fiscalização 174/2010, de 24/7/2010, do extinto Ministério das Comunicações - trouxe a conclusão de que os resultados esperados no convênio não haviam sido alcançados (peça 3, p. 131) . Relatório de Fiscalização Complementar 174/2010, de 14/6/2011 -  apresentou entre outras irregularidades que houve: ausência de documentação que comprovasse o efetivo funcionamento do centro; ausência de notas fiscais do conserto do telhado; aquisições de periféricos para os microcomputadores que estavam com defeito, conforme identificado anteriormente pelo MC; ausência de fotos que comprovassem o sistema operacional utilizado e sua regularidade; ausência de cópia do contrato dos monitores destinados a atender o público; ausência de evidências dos cursos ministrados, seus horários e relação de alunos; evidências de não utilização dos kits telecentro encaminhado à prefeitura (peça 3, p. 160 e 161) ; 
c) Análise Técnica Preliminar da prestação de contas do convênio, de 8/3/2012, do extinto Ministério das Comunicações - concluiu que faltavam documentos comprobatórios relativos a: inauguração e funcionamento do telecento; criação e atuação do comitê gestor previsto no projeto técnico; realização de cursos, oficinas ou qualquer atividade similar; profissionais que ministraram cursos e a listagem de alunos participantes (peça 4, p. 4 a 6) ;
d) Análise Técnica Final da prestação de contas do convênio, de 20/12/2012, do Departamento de Articulação e Formação, da Secretaria de Inclusão Digital, do extinto Ministério das Comunicações - constatou que, antes mesmo do final da sustentabilidade mínima prevista, o centro já não funcionava mais, sem a apresentação de documentos comprobatórios que evidenciassem o contrário pela convenente; não foram executadas de acordo com o pactuado no Plano de Trabalho e Projeto Técnico do convênio as ações que possibilitariam o pleno funcionamento do telecentro (peça 4, p. 26) . Consta dessa análise a informação de que, conforme Análise Técnica do Departamento de Infraestrutura para Inclusão Digital, em relação à aquisição, montagem e manutenção dos equipamentos e materiais permanentes do Telecentro, os objetivos não haviam sido alcançados (peça 4, p. 24) ;
e) Análise Financeira da prestação de contas do convênio, de 2/10/2013, da Coordenação de Administração Financeira, da Secretaria-Executiva, do extinto Ministério das Comunicações -concluiu pela não aprovação da prestação de contas do convênio, visto que ficaram demonstradas, entre outras, as seguintes falhas: intempestividade da prestação de contas; dados desatualizados nos relatórios; notas fiscais que foram entregues na prestação de contas inicial sem fazer referência ao convênio, sendo incompatíveis com as notas apresentadas em momento posterior; divergência entre os valores destinados a impostos (peça 4, p. 28-31) . 
Instrução Preliminar
10.	A instrução da peça 8, após realizar o histórico dos aspectos relevantes relativos a esse ajuste e das irregularidades apontadas pelo extinto Ministério das Comunicações e pelo MCTIC (itens 2 a 8) , concluiu (item 13) que o convenente não comprovou o funcionamento pleno do telecentro de acordo com as condições estabelecidas no termo de convênio, no projeto técnico e no plano de trabalho, e também que foram identificadas impropriedades suficientes que demonstraram a incompatibilidade entre o que era esperado do convênio e o que foi executado pela Prefeitura de Pintópolis - MG.
11.	A referida instrução (itens 20 e 21) constatou que a nota fiscal emitida em 29/12/2006 pela empresa Microtell Nacional Informática (peça 2, p. 78) , no valor de R$ 11.670,00, que cita como discriminação dos serviços a instalação de internet, configuração de rede e coordenadoria do telecentro, difere da constatação do Relatório de Fiscalização 53/2007, que apontou a inexistência de monitores e de coordenadores pagos com a verba do convênio (peça 3, p. 104-106) . Assim, concluiu que houve pagamento à essa empresa de valores destinados a custear o serviço de coordenação do telecentro, representando um indício de irregularidade, pois a prefeitura de Pintópolis (MG) não conseguiu comprovar a prestação, de fato, de tal serviço. Dessa forma, entendeu necessária a manifestação dos responsáveis sobre esse pagamento.
12.	Essa instrução constatou, nos autos, a compra de equipamentos e a realização de serviços que passaram a fazer parte do patrimônio do município de Pintópolis (MG) , embora a municipalidade não tenha garantido a manutenção e uso desses ativos. Verificou-se que, ao receber ativos adquiridos com recursos do acordo em seu patrimônio, o município foi beneficiado pelo convênio sem que houvessem sido cumpridas plenamente as obrigações por ele previstas. Assim, entendeu-se que era também necessária a citação da Prefeitura Municipal de Pintópolis (MG) , visto que estava configurada a previsão dos arts. 1º e 2º da DN-TCU 57/2004, dado os indícios desse ente federativo ter se beneficiado com a aplicação irregular dos recursos do Convênio MC 187/2005 (Siafi 561867) (peça 8, p. 8) .
EXAME TÉCNICO
13.	Foi proposta na instrução da peça 8 e no Pronunciamento da Unidade da peça 9 a seguinte medida:
43. Ante ao exposto, submetem-se os autos à consideração superior, propondo:
a)	realizar a citação dos responsáveis solidários qualificados a seguir, com fundamento no arts. 10, § 1º, e 12, incisos I e II, da Lei 8.443/1992 c/c o art. 202, incisos I e II, do RI/TCU, para que, no prazo de quinze dias, apresentem alegações de defesa e/ou recolham aos cofres do Tesouro Nacional as quantias indicadas, atualizadas monetariamente a partir das respectivas datas até o efetivo recolhimento, abatendo-se na oportunidade a quantia eventualmente ressarcida, na forma da legislação em vigor, em razão da ocorrência a seguir relatada, ou ainda, aos seus critérios, adotarem ambas as providências: 
Responsáveis Solidários: Sr. José Carlos de Almeida, CPF XXX.245.486-XX, e Prefeitura Municipal de Pintópolis (MG) , CNPJ 01.612.481/0001-59
Ocorrência: não comprovação da boa e regular aplicação dos recursos federais repassados à Prefeitura Municipal de Pintópolis (MG) , por força do Convênio MC 187/2005 (Siafi 561867) no exercício de 2006, que teve por objeto a aquisição de equipamentos, mobiliários e materiais para a implantação de um telecentro comunitário, parte do Programa de Inclusão Digital do Governo Federal.
Dispositivo Legal Infringido: art. 66 do Decreto 93.872/1986; art. 28 da IN/STN 1/1997; art. 56 da Portaria Interministerial MP/MF/MCT 127/2008 e cláusula nona do Termo de Convênio MC 187/2005.
Conduta: irregularidades constatadas nos seguintes documentos: Relatório de Fiscalização 53/2007; Relatório Complementar 53/2007; Relatório de Fiscalização 174/2010; Relatório Complementar 174/2010; Análises Técnicas 4/2012 e 16/2012/DEAF/SID-MC, Parecer 30/2013/COAFI/CGRL/SPOA/SE-MC, além das irregularidades apontadas pelo TCU na presente instrução preliminar de citação dos responsáveis.
Valor do débito: corresponde a R$ 55.000,00 (valor histórico datado de 30/6/2006) , que deverá ser atualizado conforme legislação vigente e do qual devem ser descontadas as três parcelas já devolvidas pelo município à União, descriminadas na tabela abaixo e escritas em valor histórico original:
	Data
	Valor

	22/01/2008
	R$ 3.159,27

	15/02/2008
	R$ 343,50

	19/01/2011
	R$ 0,27

	TOTAL
	R$ 3.503,04

O valor atualizado do débito até 7/8/2016 totalizava um montante de R$ 162.097,14 (peça 4, p. 77) .
 (...) 
I. Alegações de Defesa do Senhor José Carlos de Almeida
14.	A citação do Senhor José Carlos de Almeida foi realizada por meio do Ofício 0247/2017-TCU/SeinfraCOM, de 6/6/2017 (peça 11) . A ciência desse responsável ocorreu em 29/6/2017, conforme atesta o documento constante da peça 14. Em 19/7/2017 foi recebido no protocolo do Tribunal o pedido de prorrogação de prazo por sessenta dias, datado de 11/7/2017, para a apresentação da defesa, o que lhe foi concedido (peça 16) . Em 16/10/2017, o citado protocolou as suas alegações de defesa (peça 24) .
15.	Nas alegações de defesa, inicialmente o Sr. José Carlos de Almeida arguiu que houve prescrição para a instauração da TCE, apontando que:
 (...) foi constatado que o contrato entre as partes foi firmado na data de 30/12/2005, com prazo de execução de 180 dias, vencendo, portanto em 30/06/2006, e com 60 dias para que se prestassem contas (30/08/2006) , sendo que a Tomada de Contas Especial deveria ter sido instaurada em 30/08/2011, assim resta evidente que extrapolou o prazo quinquenal de prescrição.
 (...) 
Assim, mais que justo o reconhecimento da nulidade, e posterior extinção do Processo TC Processo 034.442/2016-2, como medida necessária. (peça 24, p. 2) 
16.	Conforme registrado no item 8 desta instrução, a vigência do convênio ocorreu no período de 30/6/2006 a 26/12/2006, sendo que a prestação de contas deveria ter sido apresentada até o dia 24/2/2007 (peça 2, p. 24) .  Somente em 27/3/2007, a prestação de contas foi recebida pelo MC por meio de um ofício da Prefeitura de Pintópolis, datado de 27/2/2007 (peça 2, p. 50) . Embora o citado alegue ter ocorrido a prescrição para instauração da TCE, verifica-se que foram encaminhadas duas Cartas de Notificação aos responsáveis. A primeira em 5/10/2010 (peça 3, p. 135) , quando o Sr. José Carlos de Almeida ainda ocupava o cargo de prefeito, e a segunda em 1/8/2016 (peça 4, p. 53 e 61) , que informaram sobre a impugnação total das despesas do convênio.
17.	Dessa forma, não se aplica a este processo o art. 6º inciso II da IN-TCU 71/2012, posto que a notificação do responsável no período de dez anos após a data de ocorrência do dano tem o condão de interromper a contagem do prazo superior a dez anos entre a ocorrência da irregularidade e a primeira notificação ao responsável por parte da autoridade administrativa federal competente. Verifica-se, assim, que não ocorreu o prazo prescricional para instauração da TCE, como também foi assegurado aos citados o direito ao contraditório e à ampla defesa. 
18.	Segundo o Sr. José Carlos de Almeida, na apresentação de sua defesa, ele deixou o Telecentro funcionando, de maneira que em 2008 dois professores ministravam aulas de segunda a sexta-feira. Alega que o Telecentro atingiu o seu objetivo e que não pode responder pelos atos dos seus sucessores (peça 24, p. 2) . Vale ressaltar que a mera alegação do citado não tem o condão de comprovar o atingimento dos objetivos do convênio, que deveria ser demonstrado com a apresentação de documentos.
19.	A defesa não logrou elidir as irregularidades demonstradas nos autos, dado que não apresentou provas que comprovassem a criação e atuação do comitê gestor do telecentro; a realização de cursos, como registros das turmas, plano de ensino, listas de frequência dos participantes e certificados emitidos; a atuação de profissionais que ministraram os treinamentos e foram responsáveis pela coordenação do centro; o atendimento aos usuários da comunidade; o funcionamento do telecentro pelo período mínimo de 3 anos após a vigência do ajuste; a ausência de impropriedades entre notas fiscais apresentadas.
20.	Assim, o citado não conseguiu comprovar nas alegações de defesa o atingimento dos objetivos e benefícios sociais previstos no convênio, acarretando um dano ao erário correspondente ao valor total despendido. 
21.	Isso posto, ele solicitou que fossem colhidas provas testemunhais (peça 24, p.3) . Segundo a jurisprudência do TCU, as normas processuais que regulam a atuação do Tribunal não preveem a colheita de depoimentos de testemunhas, de forma que esta Corte deve pronunciar-se com fundamento em provas documentais (Acórdão 1292/2018-TCU-Primeira Câmara, relatado pelo Ministro Bruno Dantas; Acórdão 1481/2016-TCU-Plenário, relatado pela Ministra Ana Arraes; Acórdão 271/2014-TCU-Plenário, relatado pelo Ministro Benjamin Zymler; Acórdão 3221/2013-TCU-Plenário, relatado pelo Ministro Aroldo Cedraz; dentre outros) .
22.	Além dos argumentos apresentados pelo responsável, conforme relatado no subitem "a" do item 9 desta instrução, os recursos destinados ao pagamento dos monitores e coordenadores teriam sido devolvidos ao Ministério, tendo sido solicitado um novo convênio para cobrir essas despesas. No entanto, na prestação de contas entregue pelo convenente, foi apresentada a Nota Fiscal 00243 (peça 2, p. 78) , emitida pela empresa Microtell Nacional Informática, que discrimina entre os serviços prestados o da coordenadoria do telecentro. 
23.	Segundo o Plano de Trabalho, os serviços de coordenadoria e monitoria seriam pagos com recursos do convênio. Para o custeio desses serviços durante os seis meses de vigência do convênio (30/6 a 26/12/2006) foi previsto o total de 9.360,00 (peça 2, p. 70) . Consta dos autos Nota de Empenho da Prefeitura de Pintópolis para devolução de recursos do convênio ao Ministério, no valor de 3.159,27, datada de 21/1/2008, que discrimina no seu elemento de despesa "Outros Serviços de Terceiros - Pessoa Jurídica". Esses valores foram pagos por meio de Guia de Recolhimento da União (GRU) no dia 22/1/2008 (peça 2, p. 204 e 207) .
24.	Nas alegações de defesa, o citado não apresentou documentos, como cópias de GRU para a devolução total dos recursos destinados aos serviços de monitoria e de coordenadoria do telecentro, nem tampouco comprovou a solicitação de outro convênio para cobrir a despesa com esses serviços, que foi apresentada como justificativa para a falta de monitores no Relatório de Fiscalização 174/2010 (item 9.a) . Assim, o ex-prefeito não conseguiu demonstrar a inexistência de irregularidade em relação aos recursos destinados a prestação desses serviços e sua execução, e não foram encontrados nos autos elementos que demonstrassem a sua boa-fé.
25.	Ao final das alegações de defesa, o Sr. José Carlos de Almeida solicitou mais sessenta dias de prazo, a fim de conseguir a posse de documentos junto a Prefeitura Municipal de Pintópolis (MG) . Vale ressaltar que, em 2010 e 2016, como informado no item 16 desta instrução, foi dada pelo Ministério a oportunidade do exercício da ampla defesa a esse responsável.  Tendo em vista que a defesa desse citado foi apresentada ao Tribunal em 16/10/2017, e a faculdade dada às partes para juntarem documentos novos até o término da etapa de instrução (art. 160, § 1º, do RITCU) , entendemos que não cabe atender a mais um pedido de prorrogação de prazo para a apresentação da defesa. Conforme visto nos autos, foi plenamente garantido às partes o exercício do contraditório e da ampla defesa.
II. Alegações de Defesa da Prefeitura Municipal de Pintópolis
26.	A Prefeitura Municipal de Pintópolis foi citada por meio do Ofício 0250/2017-TCU/SeinfraCOM, de 8/6/2017 (peça 12) , recebido em 20/6/2017, de acordo com o recibo do AR (peça 13) . Em 27/7/2017, entregou no protocolo do Tribunal suas alegações de defesa (peça 17) .
27.	Essa municipalidade inicia suas alegações de defesa com o argumento de que houve prescrição para a instauração da Tomada de Contas Especial.
 (...) cumpre destacar a prescrição para instauração da Tomada de Contas Especial a contar da data em que deveriam ter sido prestadas as contas por quem estava obrigado a fazê-lo (peça 17, p. 2) 
28.	Segundo a Prefeitura de Pintópolis, a TCE deveria ter sido instaurada em 30/8/2011. Como já visto nesta instrução (itens 16 e 17) , não ocorreu a prescrição para a abertura da TCE, uma vez que a primeira notificação dos responsáveis foi realizada em 5/10/2010, dentro do prazo estabelecido no inciso II do art. 6º da IN-TCU 71/2012, apesar da morosidade do órgão tomador de contas em instaurar a tomada de contas especial em 1/8/2016, visto que foram identificadas irregularidades no convênio já no ano de 2007.
29.	Apresenta também o município em sua defesa o entendimento da CGU manifestado no Relatório de Auditoria (peça 6, p. 11) , que sugere a exclusão da Prefeitura Municipal de Pintópolis do rol de responsáveis. No entendimento da CGU, não foram identificados indícios de que o município tenha se beneficiado da irregularidade na aplicação dos recursos do convênio.
30.	No entanto, constata-se nos autos que foram realizados serviços de reforma para adequação do prédio do telecentro e adquiridos os itens previstos no planto de trabalho, como mobiliário e equipamentos eletrônicos (peça 3, p. 104 a 108) . Assim, fica evidenciado que o município de Pintópolis (MG) foi favorecido pela incorporação aos seus ativos dos móveis e equipamentos obtidos com os recursos do convênio, além da reforma predial realizada. Verifica-se também que a municipalidade não garantiu a manutenção desses ativos
 (peça 3, p. 131 a 133) , o que contribuiu para o não atingimento dos objetivos e benefícios sociais previstos no convênio. Assim sendo, o município deve responder solidariamente pelo débito.
CONCLUSÃO
31.	Considerando-se que este convênio foi pactuado há mais de dez anos, em 30/12/2005 (peça 2, p. 38) , é importante salientar que não incidiu a dispensa para a instauração da tomada de contas especial estabelecida no inciso II do art. 6º da IN-TCU 71/2012, dado que o Ministério propiciou diversas oportunidades para o exercício do contraditório e da ampla defesa dos responsáveis. 
32.	Assim, foram enviados vários ofícios aos responsáveis para a apresentação de defesa:
	 Data
	Finalidade
	Peça

	8/2/2007
	Comunicar sobre o prazo para a entrega da prestação de contas.
	2, p. 45

	31/7/2007
	Solicitar o encaminhamento de informações e documentos complementares à prestação de contas.
	3, p. 97

	14/11/2007
	Enviar o relatório de fiscalização e demandar a correção dos problemas identificados.
	3, p. 112

	7/4/2008
	Encaminhar o relatório fiscalização completar e solicitar que fossem providenciadas as recomendações contidas nesse documento.
	3, p. 125

	5/10/2010
	Notificar o município acerca da sua obrigação de realizar o depósito dos recursos do convênio à União ou apresentar defesa.
	3, p. 135 e 136

	11/11/2010
	Informar sobre o atendimento de pedido de prorrogação de prazo para o município atender às solicitações da notificação (devolução dos recursos ou apresentação do contraditório) .
	3, p. 141

	13/12/2010
	Informar sobre as pendências existentes na prestação de contas.
	3, p. 143

	14/6/2011
	Enviar o relatório de fiscalização complementar e solicitar o atendimento das recomendações feitas nesse documento.
	3, p. 160 e 161

	9/3/2012
	Comunicar o resultado do parecer do MC de 8/3/2012 e solicitar providências e o envio das informações requisitadas.
	4, p. 8

	13/7/2012
	Informar sobre o deferimento do pedido de prorrogação de prazo para o convenente apresentar a documentação complementar à prestação de contas final.
	4, p. 15

	7/11/2012
	Notificar o município sobre a necessidade de receber as informações pendentes da prestação de contas.
	4, p. 19 e 20 

	3/10/2013
	Encaminhar a análise financeira do convênio e alertar sobre a possível instauração de TCE, em caso de não atendimento ao expediente.
	4, p. 40

	16/6/2015
	Informar que o não atendimento ao expediente poderia gerar a instauração de TCE e o registro de inadimplência do município no SIAFI.
	4, p. 46

	1/8/2016
	Encaminhar notificação à Prefeitura de Pintópolis informando sobre a impugnação total das despesas e o valor atualizado do débito.
	4, p. 61

	3/8/2016
	Encaminhar notificação ao Sr. José Carlos de Almeida informando sobre a impugnação total das despesas e o valor atualizado do débito.
	4, p. 53

33.	Em face da análise promovida nos itens 13 a 30, propõe-se rejeitar as alegações de defesa apresentadas pelo Sr. José Carlos de Almeida e pela Prefeitura Municipal de Pintópolis, uma vez que não foram suficientes para demonstrar a boa e regular aplicação dos recursos do convênio e sanear as irregularidades a eles atribuídas.
34.	Os argumentos de defesa tampouco lograram afastar o débito imputado aos responsáveis. Ademais, inexistem nos autos elementos que demonstrem sua boa-fé ou a ocorrência de outros excludentes de culpabilidade. Desse modo, suas contas devem, desde logo, ser julgadas irregulares, nos termos do art. 202, § 6º, do Regimento Interno/TCU, procedendo-se à sua condenação em débito.
35.	Ficou evidenciado nos autos que os objetivos pactuados no convênio para incluir digitalmente a comunidade do município de Pintópolis (MG) não foram alcançados. Dessa forma, os responsáveis devem ser responsabilizados pelo débito correspondente ao valor total dos recursos repassados para a instalação e funcionamento do telecentro. 
36.	É importante ressaltar que, conforme jurisprudência firmada pelo Tribunal no Acórdão 1441/2016-TCU-Plenário, relatado pelo Ministro Benjamin Zymler, a pretensão punitiva do TCU subordina-se ao prazo geral de prescrição indicado no art. 205 do Código Civil, que é de 10 anos, contado da data de ocorrência da irregularidade sancionada, nos termos do art. 189 do Código Civil, sendo este prazo interrompido pelo ato que ordenar a citação, a audiência ou a oitiva do responsável.
37.	Ainda em relação à prescrição, conforme precedente do Acórdão 3749/2018-TCU-Segunda Câmara, da relatoria da Ministra Ana Arraes, a contagem do prazo decenal de prescrição da pretensão punitiva do TCU, nos casos de não comprovação da boa e regular aplicação dos recursos públicos repassados, inicia-se na data limite para a apresentação da prestação de contas do convênio. Reproduzimos abaixo o enunciado desse Acordão.
Nos casos de não comprovação da regular aplicação dos recursos repassados mediante convênios ou instrumentos similares, a data limite para entrega da prestação de contas final ou a da efetiva entrega antecipada assinala o marco inicial da contagem do prazo decenal de prescrição da pretensão punitiva reconhecido pelo Acórdão 1441/2016-TCU-Plenário. 
38.	Dessa forma, propõe-se a não aplicação da multa prevista no art. 57 da Lei 8.443/1992 aos responsáveis, dado que a prestação de contas do convênio deveria ter sido apresentada até o dia 24/2/2007 e a citação dos responsáveis ocorreu apenas em 6/6/2017, o que caracteriza a prescrição da pretensão punitiva do TCU. 
PROPOSTA DE ENCAMINHAMENTO 
39.	Diante do exposto, submetemos os autos à consideração superior, propondo ao Tribunal:
a) Denegar o pedido do Sr. José Carlos de Almeida alusivo à colheita de provas testemunhais, visto que é pacificado na jurisprudência do TCU que suas decisões devem ser fundamentadas em provocas documentais (item 21) ;
b) Indeferir o pedido do Sr. José Carlos de Almeida relativo a concessão de mais sessenta dias para obter fotos e documentos junto a Prefeitura Municipal de Pintópolis (MG) , dado que o contraditório e a ampla defesa foram garantidos durante todo o processo, e considerando a faculdade dada às partes pelo §1º do art. 160 do RITCU para juntarem documentos novos até o término da fase de instrução (item 25) ;
c) com fundamento nos arts. 1º, inciso I, 16, inciso III, alínea "b' da Lei 8.443/1992 c/c os arts. 19 e 23, inciso III, da mesma Lei, e com os arts. 1º, inciso I, 209, inciso II, e § 3º, 210 e 214, inciso III, do Regimento Interno, que sejam julgadas irregulares as contas do Sr. José Carlos de Almeida, CPF XXX.245.486-XX, na condição de ex-prefeito do município de Pintópolis (MG) , e condená-lo, em solidariedade com a Prefeitura Municipal de Pintópolis (MG) , CNPJ 01.612.481/0001-59, ao pagamento dos valores a seguir especificados, com a fixação do prazo de quinze dias, a contar das notificações, para comprovarem, perante o Tribunal (art. 214, inciso III, alínea "a", do Regimento Interno) , o recolhimento da dívida aos cofres do Tesouro Nacional, atualizada monetariamente e acrescida dos juros de mora, calculados a partir das datas discriminadas, até a data do recolhimento, na forma prevista na legislação em vigor, abatendo-se as três parcelas já devolvidas pelo município à União;
	VALOR ORIGINAL (R$) 
	DATA DA OCORRÊNCIA

	55.000,00 (D) 
	30/06/2006

	3.159,27 (C) 
	22/01/2008

	343,50 (C) 
	15/02/2008

	0,27 (C) 
	19/01/2011

Valor atualizado até 10/5/2019: R$ 184.942,20 (peça 27) 
d) autorizar, desde logo, nos termos do art. 28, inciso II, da Lei 8.443/1992, a cobrança judicial da dívida, caso não atendidas as notificações; e
e) autorizar, caso requerido, nos termos do art. 26 da Lei 8.443/1992, c/c o art. 217 do Regimento Interno do Tribunal, o parcelamento das dívidas em até 36 (trinta e seis) parcelas, corrigidas monetariamente até a data do pagamento, esclarecendo aos responsáveis que a falta de pagamento de qualquer parcela importará no vencimento antecipado do saldo devedor (§ 2º do art. 217 do Regimento Interno) , sem prejuízo da demais medidas legais.
2.	O MPTCU divergiu da unidade quanto ao débito integral, nos seguintes termos (peça 31) :
Cuidam os autos de Tomada de Contas Especial (TCE) instaurada pelo Ministério da Ciência, Tecnologia, Inovações e Comunicações (MCTIC) em desfavor do Sr. José Carlos de Almeida, ex-prefeito do município de Pintópolis/MG na gestão 2005-2008, em face da não aprovação da prestação de contas dos recursos transferidos à municipalidade por força do Convênio 187/2005, firmado em 30/12/2005 (peça 2, p. 29-39) .
O objeto do convênio era a implantação de um telecentro comunitário no município de Pintópolis/MG, abrangendo, na essência, a aquisição de equipamentos - um servidor de rede; dez computadores; onze estabilizadores e uma impressora - e mobiliário, bem como a prestação de serviços de "Instalação da Internet"; "Instalação da rede (pontos) "; "Configuração da rede"; "Adequação de espaço físico" e "Coordenador de Telecentro" (por seis meses) , além da contratação de monitores (por seis meses) - vide "Planilha Orçamentária", integrante do "Projeto Técnico de Implantação de Telecentro", à peça 2 (p. 9) .
Para a implementação do telecentro comunitário, foram repassados R$ 55.000,00 ao ente convenente no dia 5/7/2006 (peça 2, p. 100) , com previsão de contrapartida no valor de R$ 1.650,00 (peça 2, p. 31) . O ajuste teve sua vigência fixada para o período de 5/7/2006 a 5/1/2007, considerando a redação dada à Cláusula Décima Segunda do termo do convênio[footnoteRef:2] (peça 2, p. 36) , com prazo de prestação de contas até 5/3/2007. Registre-se que os períodos sublinhados não coincidem com aqueles indicados no extrato do Siafi à peça 4 (p. 49) . [2:  "O presente Convênio terá vigência de 180 (cento e oitenta) dias após a liberação de recurso (ALR) , mais 60 (sessenta) dias para a apresentação da prestação de contas final."] 
Ante a relevância para o exame desta TCE, cabe destacar a seguinte disposição sobre a "Sustentabilidade" do telecentro, indicada no item 6 do "Projeto Técnico de Implantação de Telecentro" (peça 2, p. 8) :
De acordo com as orientações do convênio, a Prefeitura Municipal se comprometerá a garantir efetivamente a sustentabilidade, com a manutenção tecnológica das máquinas, das instalações físicas e do custeio administrativo por, no mínimo, três anos após a vigência do convênio, assegurando o mesmo padrão de qualidade que o da vigência da parceria.
A Prefeitura assegura que o telecentro será servido por acesso a internet em banda larga, durante o período de vigência do convênio e nos três anos subsequentes.
 (grifos nosso) 
Em 27/2/2007, o município de Pintópolis/MG apresentou a prestação de contas final do Convênio 187/2005 ao MCTIC (peça 2, p. 51) , posteriormente complementada em 2008.
Apesar de ter contado com previsão de sustentabilidade que garantiria, em tese, a continuidade do atendimento da comunidade local até janeiro de 2010, o cenário de alcance apenas parcial das metas previstas para o Convênio 187/2005 começou a se descortinar ainda durante o exercício de 2007, quando técnicos do MCTIC realizaram a primeira inspeção in loco no município de Pintópolis/MG.
De acordo com as apurações da equipe do ministério que esteve no município de Pintópolis/MG no período de 15 a 17/8/2007 - ou seja, ainda durante a gestão do Sr. José Carlos de Almeida -, registradas no Relatório de Fiscalização 53/2007, de 21/8/2007 (peça 3, p. 103-111) , o telecentro encontrava-se em funcionamento à época, mas com diversas falhas que impediam a satisfação integral de seus objetivos e que podem ser assim resumidas:
 - funcionamento de dois órgãos públicos no mesmo espaço físico do telecentro, com fluxo de pessoas entre um desses órgãos e o espaço onde funcionava a rede de computadores do telecentro (itens 5 e 14 do relatório de fiscalização - peça 3, p. 104-105) ;
 - falta de acessibilidade para pessoas com deficiência física (itens 5 e 18 do relatório de fiscalização - peça 3, p. 104 e 106) ;
 - ausência de placa de identificação do telecentro (itens 5 e 17 do relatório de fiscalização - peça 3, p. 104 e 106) ;
 - não localização de bens móveis previstos no plano de trabalho do convênio ("1 cadeira giratória, 1 mesa para impressora, 1 DVD, 1 projetor e 1 armário de aço" - item 7 do relatório de fiscalização - peça 3, p. 105) ;
 - defeito em seis estabilizadores, o que impossibilitava a utilização de seis computadores - do total de onze previstos (item 8 do relatório de fiscalização - peça 3, p. 105) ;
 - indefeitos operância de um dos computadores (item 9 do relatório de fiscalização - peça 3, p. 105) ;
 - problemas no fornecimento de energia elétrica para o telecentro (item 10 do relatório de fiscalização - peça 3, p. 105) ;
 - instalação de softwares proprietários (sistema operacional) nos computadores do telecentro sem comprovação da compra das respectivas licenças (item 11 do relatório de fiscalização - peça 3, p. 105) ;
 - discrepância na configuração do servidor de rede, em relação ao que estava previsto no projeto técnico integrante do plano de trabalho do convênio (itens 12 e 13 do relatório de fiscalização - peça 3, p. 105) ;
 - ausência de monitores e coordenador custeados com recursos do convênio, embora tais serviços estivessem previstos no plano de trabalho do ajuste (item 16 do relatório de fiscalização - peça 3, p. 105-106) .
O município de Pintópolis/MG foi notificado pelo MCTIC sobre esse extenso rol de impropriedades em 21/11/2007, para que adotasse as providências corretivas de sua alçada (peça 3, p. 112-113) .
Por meio de expedientes datados de 19/1/2008 e 23/1/2008 (peça 3, p. 115-117) , o município informou ao MCTIC que havia corrigido todas as pendências que haviam constado do Relatório de Fiscalização 53/2007. Não há comprovação documental, neste processo, contudo, sobre o efetivo saneamento, até janeiro de 2008, das impropriedades que haviam sido identificadas na fiscalização realizada in loco em agosto de 2007 pelos técnicos do ministério.
Nos dias 28/1/2008 e 18/2/2008, o ente convenente complementou a prestação de contas do convênio junto ao ministério concedente (peça 3, p. 120-121) .
Por meio do Relatório de Fiscalização Complementar 53/2007, de 1º/2/2008 (peça 3, p. 122-124) , o MCTIC analisou as justificativas apresentadas em janeiro de 2008 pelo município de Pintópolis/MG e chegou às seguintes conclusões:
21. Diante do exposto, verificamos que (...) as justificativas do convenente relativas aos itens 5 a 17 do relatório complementar [53/2007] são aceitáveis e sua veracidade deverá ser comprovada mediante nova fiscalização ao município.
 (...) 
Desta forma, sugerimos que o Ministério das Comunicações acompanhe o cumprimento do objeto do convênio, designando nova visita para verificação dos itens supracitados.
 (peça 3, p. 124 - grifos nossos) 
O município de Pintópolis/MG foi comunicado dessas conclusões do MCTIC em 15/4/2008, por meio do Ofício 139/2008/CGPE/SE/MC, de 7/4/2008 (peça 3, p. 125-126) - situação que, possivelmente, gerou uma expectativa de fiscalização por parte do ente convenente.
Em 19/5/2008, data do Despacho 174/2008-CGPE/SE/MC (peça 3, p. 127) , antes que o MCTIC promovesse a nova inspeção in loco referenciada no Ofício 139/2008/CGPE/SE/MC, houve a determinação para a inscrição do município de Pintópolis/MG como inadimplente no Siafi, por não ter, supostamente, apresentado a prestação de contas do Convênio 187/2005 - sendo que a documentação pertinente já havia sido apresentada ao ministério - e pelo "não atendimento ao Ofício nº 139/2008 de 07/04/2008, visto que não houve manifestação do convenente até o presente momento" (peça 3, p. 127) .
Após transcorridos, aproximadamente, dois anos desde o momento em que o município foi comunicado das conclusões do Relatório de Fiscalização Complementar 53/2007, foi realizada, no período de 3 a 7/5/2010 - quando o Sr. José Carlos de Almeida não mais se encontrava no cargo de prefeito municipal -, nova inspeção de técnicos do MCTIC nas instalações do telecentro comunitário de Pintópolis/MG.
O Relatório de Fiscalização 174/2010, de 24/7/2010 (peça 3, p. 131-133) , resultante da referida inspeção, concluiu pelo não atingimento dos resultados estabelecidos no projeto técnico que integrou o plano de trabalho do Convênio 187/2005 (peça 2, p. 6-14) , tendo em vista a constatação do seguinte cenário:
5. TELECENTRO COMUNITÁRIO - o tele] estados [sic] de conservação, (...) nos informaram que há mais de um ano nada funciona, as máquina [sic] começaram a dar defeitos, porém foi feito um pedido para a prefeitura consertá-las mais [sic] nunca apareceu nenhum técnico. O telhado esta [sic] todo comprometido e foi nos informado que quando chove a sala fica alagada, com tantos problemas e a falta de monitores e nenhum interesse pelos responsáveis o Telecentro fechou as portas. O Secretário de Educação nos informou que a prefeitura não dispõe de recursos para manter o Telecentro. (...) 
 (peça 3, p. 132 - grifos nossos e do original) 
A gestão sucessora àquela do Sr. José Carlos de Almeida à frente do município de Pintópolis/MG foi comunicada em 25/10/2010 da conclusão do MCTIC pela necessidade de devolução integral dos recursos do Convênio 187/2005 (peça 3, p. 135-139) .
Por meio de expediente datado de 18/1/2011 (peça 3, p. 149-154) , o então prefeito de Pintópolis/MG, Sr. Domingos Martins da Rocha, comunicou ao MCTIC que:
 (...) atingimos toda a meta até o prazo solicitado no nosso Ofício Supra citado[footnoteRef:3], para tanto, estamos enviando fotografias que comprovam e informamos que estamos aptos a receber diligencia [sic] por parte deste Ministério para que possam comprovar o mencionado. (grifo nosso) [3:  Menção ao Ofício 469/2010, de 9/11/2010 (peça 3, p. 140) , por meio do qual o município havia solicitado ao órgão concedente até o dia 29/12/2010 para "adquirir/reparar as máquinas que estão faltando e promover uma reforma geral para que possamos atender na íntegra às exigências do Convênio."] 
Por intermédio do Relatório de Fiscalização Complementar 174/2010, de 14/6/2011 (peça 3, p. 160-161) , o MCTIC reiterou seu entendimento de que o Convênio 187/2005 não havia atingido seu objetivo, pelos seguintes motivos:
Análise das respostas [menção às justificativas apresentadas em janeiro de 2011 pelo convenente em relação aos apontamentos que constaram do Relatório de Fiscalização 174/2010 - peça 3, p. 131-133]: Resposta não aceita. Estão faltando documentações que comprovem a funcionalidade do Telecentro; notas fiscais do conserto [do] telhado; compra de periféricos para os microcomputadores quebrados (todos) ; fotos da Placa padrão www.mc.gov.br; fotos do sistema Operacional Linux ou Windows (enviar licença) ; configuração das máquinas conforme consta no Plano de Trabalho; cópia do contrato dos monitores, cursos que estão sendo ministrado [sic], qual o horário que está funcionando; lista de frequência dos alunos e fotos; tudo em que possa agregar ao processo para podermos finalizar a prestação de conta [sic], conforme consta no Plano de Trabalho do Convênio 187/2005. (grifos do original) 
Além das conclusões supratranscritas, a Análise Técnica Final 16/2012/DEAF/SID-MC, de 20/12/2012 (peça 4, p. 22-27) , apontou no sentido de que a Meta 2 do Convênio 187/2005[footnoteRef:4] não havia sido cumprida, o que desencadeou os procedimentos do ministério concedente com vistas à instauração do processo de TCE - com valor do débito pela integralidade dos valores repassados ao município convenente -, o qual veio a ser autuado pelo MCTIC somente em 30/8/2016 (peça 4, p. 69) . [4:  Meta 2 prevista no "Cronograma de Execução" do plano de trabalho do convênio (peça 2, p. 4) :"2 - Provimento de recursos humanos para início do desempenho das atividades previstas no projeto2.1 - Organização e implantação das atividades previstas no projeto2.2 - Contratação dos serviços de coordenador2.3 - Contratação dos serviços de monitores"] 
***
No âmbito do TCU, a primeira intervenção da Secretaria de Fiscalização de Infraestrutura Hídrica, de Comunicações e de Mineração (SeinfraCOM) nestes autos (peças 8 e 9) concluiu pela necessidade de responsabilização não apenas do ex-prefeito de Pintópolis/MG, mas, também, do ente federativo convenente, ante o entendimento de que o município, mesmo com o não atingimento dos objetivos do Convênio 187/2005, havia se beneficiado com a aplicação dos recursos federais, "ao receber, em seu patrimônio, ativos adquiridos com os recursos proveniente do convênio" (parágrafo 32 da instrução à peça 8, p. 8 - grifo do original) .
O Sr. José Carlos de Almeida e o município de Pintópolis/MG foram citados nos seguintes termos:
2. O débito é em decorrência de irregularidades constatadas no Relatório de Fiscalização 53/2007; Relatório Complementar 53/2007; Relatório de Fiscalização 174/2010; Relatório Complementar 174/2010; Análises Técnicas 4/2012 e 16/2012/DEAF/SID-MC, Parecer 30/2013/COAFI/CGRL/SPOA/SE-MC, além das irregularidades apontadas pelo TCU na instrução preliminar de citação dos responsáveis. (trecho comum aos ofícios de citação às peças 11 e 12, p. 1) 
Apresentadas alegações de defesa pelos responsáveis - município: peça 17; e ex-prefeito: peça 24 -, foi promovida a correspondente análise pela SeinfraCOM (peça 28) , com pareceres concordantes do escalão dirigente da unidade técnica às peças 29 e 30.
As conclusões da derradeira manifestação da SeinfraCOM nesta TCE, a partir da análise das defesas apresentadas pelos responsáveis, podem ser sintetizadas do seguinte modo:
Sr. José Carlos de Almeida: não comprovou o cumprimento da Meta 2 do convênio; o atendimento aos usuários da comunidade e o funcionamento do telecentro por, pelo menos, três anos a partir do fim de sua vigência;
município de Pintópolis/MG: beneficiou-se com a incorporação ao seu ativo dos equipamentos e mobiliário adquiridos com recursos do Convênio 187/2005, bem como com a reforma do imóvel onde funcionava o telecentro, mas " (...) não garantiu a manutenção desses ativos (...) , o que contribuiu para o não atingimento dos objetivos e benefícios sociais previstos no convênio" (parágrafo 30 da instrução à peça 28, p. 6-7) .
Em vista das mencionadas conclusões, a unidade técnica sugeriu que o TCU julgasse irregulares as contas dos responsáveis, com imputação do débito solidário no valor de R$ 55.000,00, com data de ocorrência em 30/6/2006, a ser compensado pelos seguintes créditos (devoluções promovidas pelo município à União) : R$ 3.159,27, em 22/1/2008; R$ 343,50, em 15/2/2008; e R$ 0,27, 19/1/2011.
Não foi proposta pela SeinfraCOM a aplicação de multa ao ex-prefeito e ao município, em vista da incidência da prescrição da pretensão punitiva, "dado que a prestação de contas do convênio deveria ter sido apresentada até o dia 24/2/2007 [rectius: 5/3/2007] e a citação dos responsáveis ocorreu apenas em 6/6/2017 [rectius: 5/6/2017 - peça 9 - data do ato que ordenou a citação]" (parágrafo 38 da instrução à peça 28, p. 8) .
***
O Ministério Público, com as devidas vênias, verifica que não há elementos nos autos para que o desfecho seja pela condenação dos responsáveis em débito correspondente à totalidade dos recursos repassados pelo MCTIC ao município de Pintópolis/MG.
Preliminarmente, devem ser apresentadas, de modo resumido, as três metas que compuseram o objeto do Convênio 187/2005, com seus respectivos valores (peça 2, p. 4) , que totalizaram R$ 55.000,00 (recursos federais) :
Meta 1 - implantação física do telecentro:
a.1) Meta 1.1: reforma/adequação do espaço do telecentro: R$ 4.050,00;
a.2) Meta 1.2 e 1.3: aquisição de equipamentos e mobiliário: R$ 40.000,00apenas;
Meta 2 - provimento de recursos humanos, no total de R$ 10.950,00 (apenas recursos federais, desconsiderada a contrapartida de R$ 1.650,00) :
b.1) Meta 2.1: organização e implantação das atividades previstas no projeto;
b.2) Meta 2.2: serviços de coordenador;
b.3) Meta 2.3: serviços de monitores.
O extenso cenário descrito anteriormente neste parecer evidencia que houve, mesmo com falhas, a aquisição de equipamentos e mobiliário, bem como a reforma/adequação do espaço físico do telecentro. Não há, contudo, qualquer evidência nos autos de que a Meta 2 tenha sido implementada, à exceção do pagamento realizado em favor da empresa Microtell Nacional Informática, por serviços de "coordenadoria do telecentro" (vide nota fiscal à peça 2, p. 192) , dispêndio que, por si só, não é capaz de comprovar que os serviços foram, de fato, prestados, ante a ausência de outros elementos de convicção (p. ex.: relação de monitores que teriam atuado junto ao coordenador (a) ; lista de presença de alunos orientados pelo coordenador (a) e pelos monitores etc.) .
Há que se ressaltar que o compromisso do ente convenente era de manter o telecentro em funcionamento, à disposição da comunidade local, até, no mínimo, janeiro de 2010, mas as evidências presentes neste processo permitem afirmar, tão somente, que o telecentro encontrava-se em operação parcial em agosto de 2007, quando houve a primeira visita in loco de técnicos do MCTIC.
Como a segunda visita ao município de Pintópolis/MG foi realizada pelo MCTIC somente em maio de 2010, após o término do período mínimo de sustentabilidade exigida para o telecentro, não se sabe se ainda durante o mandato do Sr. José Carlos de Almeida, ou seja, até o final de 2008, os equipamentos e mobiliário voltaram, ou não, a ser totalmente disponibilizados à comunidade.
Há nesta TCE, por outro lado, meros indícios de que o telecentro apresentava condições plenas de uso durante o exercício de 2008, caso seja dado crédito às afirmações do ente convenente, constantes dos expedientes datados de 19/1/2008 e 23/1/2008 (peça 3, p. 115-117) , por meio dos quais o município informou ao MCTIC que havia corrigido todas as pendências que haviam constado do Relatório de Fiscalização 53/2007.
Como o órgão repassador somente retornou ao município de Pintópolis em maio de 2010, para verificar a operacionalidade do telecentro - demorando, assim, aproximadamente, dois anos para promover nova fiscalização in loco, a qual havia sido sinalizada ao ente convenente em 15/4/2008, por meio do Ofício 139/2008/CGPE/SE/MC (peça 3, p. 125-126) -, não há como afirmar em que momento o telecentro perdeu, por completo, sua operacionalidade - supostamente retomada em janeiro de 2011 (peça 3, p. 149-154) - e em que medida tal situação irregular pode ser atribuída ao Sr. José Carlos de Almeida.
Em vista da incerteza sobre o real estado em que se encontrava o telecentro entre o momento em que o MCTIC atestou sua operação parcial em agosto de 2007 e o fim do mandato do Sr. José Carlos de Almeida, em dezembro de 2008, e considerando, ainda, que não se sabe a data em que foi deflagrada a situação de completa inoperabilidade detectada pelos técnicos do MCTIC quando da segunda inspeção promovida no município, em maio de 2010, não há fundamentos para reclamar a completa devolução dos recursos do Convênio 187/2005 aos cofres da União.
187/2005O Ministério Público verifica, de qualquer modo, mesmo com a falta de elementos para que o Tribunal impute débito correspondente à totalidade dos recursos federais repassados no âmbito do Convênio 187/2004, tendo em vista que não restou comprovada a completa inoperância do telecentro e que houve algum benefício ao ente federativo convenente, decorrente da incorporação de bens ao seu patrimônio (equipamentos de informática e mobiliário) , que há condições para que o ex-prefeito seja condenado em débito como decorrência do não cumprimento da Meta 2 do ajuste.
Assim, levando-se em conta que não há elementos na TCE para que, nos termos da Decisão Normativa TCU 57/2004, sejam apontados indícios de que o município de Pintópolis/MG tenha se beneficiado com o dispêndio de R$ 10.950,00, para pagamento de serviços atinentes à Meta 2 do Convênio 187/2005, que não contam com a devida comprovação de execução neste processo, a condenação em débito, pelo referido valor, deve recair, tão somente, sobre o Sr. José Carlos de Almeida.
No caso, não há dúvidas de que os serviços de coordenação e monitoria do telecentro deveriam ter sido prestados ainda durante o mandato do Sr. José Carlos de Almeida, visto que o plano de trabalho do convênio previa esse tipo de gasto durante seis meses (peça 2, p. 9) , o que, mesmo considerando, por hipótese, o possível retorno à completa operacionalização do telecentro em janeiro de 2008 (peça 3, p. 115-117) , ainda abarcaria a gestão do indicado ex-prefeito.
As alegações de defesa apresentadas pelos responsáveis devem ser, portanto, acolhidas apenas parcialmente, com o julgamento pela regularidade com ressalva das contas do ente federativo e pela irregularidade das contas do Sr. José Carlos de Almeida, com imputação ao ex-gestor do débito no valor de R$ 10.950,00, correspondente à ausência de comprovação do cumprimento da Meta 2 do Convênio 187/2005, com data de ocorrência em 5/3/2007 (data-limite para apresentação da prestação de contas do convênio) .
Nos termos do Acórdão 1441/2016-TCU-Plenário (redator: Ministro Walton Alencar Rodrigues) e da contagem de prazo indicada no parágrafo 25 deste parecer - transcurso de mais de dez anos, com início em 5/3/2007 e término em 5/6/2017 -, não há mais condições de ser aplicada sanção ao ex-prefeito de Pintópolis, em vista da incidência da prescrição da pretensão punitiva.
***
Foi apensada a esta TCE o TC Processo 030.772/2019-2, cujo objeto foi a solicitação de informação formulada pelo Procurador da República André de Vasconcelos Dias, da Procuradoria da República no município de Montes Claros/MG, visando à instrução do Inquérito Civil (IC) 1.22.005.000115/2018-79 (peça 1 do mencionado processo) .
Considerando que o referido IC tem como objeto a apuração de irregularidades no Convênio 187/2005, cabe ao Tribunal dar ciência da deliberação que vier a ser proferida nesta TCE ao Parquet federal.
***
Diante do exposto, este membro do Ministério Público de Contas da União manifesta sua concordância parcial em relação à proposta da SeinfraCOM (peças 28-30) , sugerindo o seguinte desfecho para esta TCE:
acolher parcialmente as alegações de defesa apresentadas pelo Sr. José Carlos de Almeida e pelo município de Pintópolis/MG;
julgar, com fundamento no art. 18 da Lei 8.443/1992, regulares com ressalva as contas do município de Pintópolis, dando-lhe quitação;
julgar, com fundamento nos arts. 1º, inciso I; 16, inciso III, alínea "b", da Lei 8.443/1992 c/c os arts. 19 e 23, inciso III, da mesma lei, e com os arts. 1º, inciso I; 209, inciso II, e § 3º; 210 e 214, inciso III, do Regimento Interno/TCU, irregulares as contas do Sr. José Carlos de Almeida e condená-lo ao pagamento dos valores a seguir especificados, com a fixação do prazo de quinze dias, a contar da notificação, para comprovar, perante o Tribunal (art. 214, inciso III, alínea "a", do Regimento Interno/TCU) , o recolhimento da dívida aos cofres do Tesouro Nacional, atualizada monetariamente e acrescida dos juros de mora, calculados a partir das datas discriminadas até a data do recolhimento, na forma prevista na legislação em vigor, abatendo-se as parcelas já devolvidas pelo município de Pintópolis à União:
	Valor Original (R$) 
	Débito (D) / Crédito (C) 
	Data da Ocorrência

	10.950,00
	D
	5/3/2007

	3.159,27
	C
	22/1/2008

	343,50
	C
	15/2/2008

	0,27
	C
	19/1/2011

autorizar, desde logo, nos termos do art. 28, inciso II, da Lei 8.443/1992, a cobrança judicial da dívida, caso não atendida a notificação;
dar ciência da deliberação que vier a ser proferida nesta TCE:
1.1. aos responsáveis;
1.2. ao Procurador da República André de Vasconcelos Dias, da Procuradoria da República no município de Montes Claros/MG, visando à instrução do Inquérito Civil 1.22.005.000115/2018-79;
1.3. à Procuradoria da República no Estado de Minas Gerais, nos termos do art. 16, § 3º, da Lei 8.443/1992, e do art. 209, § 7º, do Regimento Interno/TCU, para o ajuizamento das ações civis e penais cabíveis.

8.1. Ana Carolina Leo (122793/OAB-MG) e outros, representando Prefeitura Municipal de Pintópolis - MG.

Procurador Rodrigo Medeiros de Lima.

TCE. CONVÊNIO. INCLUSÃO DIGITAL. IMPLANTAÇÃO DE TELECENTRO. NÃO CUMPRIMENTO DOS OBJETIVOS PREVISTOS NO AJUSTE. CITAÇÃO. ACOLHIMENTO DAS ALEGAÇÕES DE DEFESA DO MUNICÍPIO. REJEIÇÃO DAS ALEGAÇÕES DE DEFESA DO EX-PREFEITO. CONTAS IRREGULARES. DÉBITO PARCIAL. PRESCRIÇÃO DA PRETENSÃO PUNITIVA.

TOMADA DE CONTAS ESPECIAL (TCE)

Secretaria de Infraestrutura Hídrica, de Comunicações e de Mineração (SeinfraCOM).

Trata-se de tomada de contas especial instaurada pelo Ministério da Ciência, Tecnologia, Inovações e Comunicações (MCTIC) , contra José Carlos de Almeida, ex-prefeito de Pintópolis/MG, em razão de irregularidades na prestação de contas dos recursos transferidos por força do Convênio 187/2005, que teve por objeto a aquisição de equipamentos, mobiliários e materiais para a implantação de um telecentro comunitário, no âmbito do Programa de Inclusão Digital.
	O ajuste esteve vigente entre 5/7/2006 e 5/1/2007 e previa a apresentação da prestação de contas até 5/3/2007. Foram repassados ao Município R$ 55.000,00, em 5/7/2006.
	Em que pese a curta vigência, o convênio continha cláusula de sustentabilidade, segundo a qual o telecentro devia ser mantido em funcionamento, nos moldes pactuados, por, pelo menos, três anos após o vencimento da avença.
	O tomador de contas, baseado em relatório de fiscalização elaborado após visita in loco realizada em maio de 2010, reprovou a prestação de contas do ajuste integralmente, considerando o não atingimento dos objetivos previstos. 
	No Tribunal, foram citados o ex-prefeito e o Município, uma vez que a unidade técnica entendeu pelo benefício do último decorrente da incorporação, ao seu patrimônio, dos equipamentos adquiridos e dos serviços de reforma predial executados.
	José Carlos de Almeida, citado em 29/6/2017, arguiu a prescrição de prazo quinquenal para instauração da tomada de contas especial. Alegou, ainda, o adequado funcionamento do telecentro em sua gestão e ausência de responsabilidade pelos atos de seus sucessores. Requereu produção de provas testemunhais e dilação de prazo para obter documentos junto à Prefeitura.
	O Município alegou prescrição e indevida citação, pois relatório da Controladoria-Geral da União (CGU) concluíra pelo não beneficiamento do ente. 
	A unidade técnica afastou todas as alegações de defesa e concluiu pela irregularidade das contas dos responsáveis, com imputação de débito correspondente a totalidade dos recursos repassados. Na sua visão, não restou comprovado o funcionamento do telecentro de acordo com as condições estabelecidas no ajuste firmado, no projeto técnico e no plano de trabalho.
	O MPTCU opinou pela imputação de débito apenas em relação à meta 2 do convênio, relativa ao provimento de recursos humanos, organização e implantação das atividades do telecentro. Opinou, ainda, pela regularidade com ressalva das contas do Município. 
	Feito esse breve histórico, passo a decidir.
	O objetivo do telecentro era disponibilizar acesso à internet à comunidade local e a realização de atividades de capacitação dos usuários.
	Para tal, de acordo com o projeto técnico e plano de trabalho, o convenente tinha duas metas a cumprir no âmbito do ajuste. A primeira era relativa à aquisição de equipamentos e adaptação das instalações prediais. A segunda, previa a contratação de equipe de monitores e um coordenador para auxiliar os interessados e oferecer cursos de introdução à informática e oficinas especializadas.
	Metade dos computadores seriam utilizados para acesso à internet e outra metade para as atividades de capacitação. 
	Tendo em vista o histórico de visitas e fiscalizações realizadas pelo concedente e seus resultados, alinho-me ao entendimento do Parquet.
	O primeiro relatório de fiscalização, elaborado em agosto de 2007, embora tenha verificado diversas falhas no funcionamento do telecentro, permite concluir pelo atingimento da meta 1 prevista no ajuste. No entanto, não há documentos comprobatórios da contratação de coordenador e monitores, bem como do desempenho de atividades de auxílio e capacitação por esses profissionais, previstas na meta 2 do convênio.
	Mesmo após diversas notificações na fase interna, os responsáveis não lograram êxito em demonstrar a execução dos serviços de coordenação e monitoria pagos à empresa privada. 
	Quanto à instalação e funcionamento do telecentro, vale ressaltar que o concedente notificou o Município das falhas encontradas na primeira visita e, em janeiro de 2008, recebeu correspondência do ente federado comunicando a correção de todos os problemas e se disponibilizando para o recebimento de diligências.
	Apenas em maio de 2010, quando já havia expirado o prazo de vigência da cláusula de sustentabilidade e na gestão de outro prefeito, foi realizada nova visita e elaborado o Relatório de Fiscalização 174/2010, a fim de checar as informações prestadas em 2008. Por isso, não há informações, nos autos, que permitam imputação de débito relativo à meta 1, mesmo que parcialmente, pois as lacunas de fiscalização impediram a verificação da correção das falhas e do momento de desativação do telecentro.
	No que se refere ao requerimento de produção de provas testemunhais e prorrogação de prazo para apresentação de documentos, é ampla a jurisprudência desta Corte sobre o seu não cabimento. Em processos de prestação de contas as provas são documentais e constituídas ao longo da execução dos convênios firmados, mediante emissão de recibos, contratos, notas fiscais, relatórios de frequência de alunos e outras comprovações da regular execução das ações pactuadas.
	Refuto o argumento relativo à prescrição quinquenal das ações de ressarcimento a cargo do Tribunal. 
	Conforme voto que proferi, acolhido pelos meus pares, mediante Acórdão 1482/2020-TCU-Plenário, conjugando as teses fixadas no RE 636.886 e no RE 852.475, da Suprema Corte, são imprescritíveis as ações de ressarcimento ao Erário fundadas na prática de ato doloso tipificado na Lei de Improbidade Administrativa.
	No presente caso, o ex-prefeito deixou de cumprir meta expressamente pactuada em convênio e pagou, de forma antecipada, empresa que deveria fornecer a força de trabalho para execução dos serviços previstos. 
	À sua conduta pode ser atribuído o dolo eventual, pois sabia da possibilidade de suas ações e/ou omissões resultarem em prejuízo aos cofres públicos e à comunidade beneficiária do telecentro.
	Entendo que seus atos concorreram para o indevido aumento de patrimônio da contratada, bem como para a utilização de recursos pelo particular, sem observância das formalidades legais ou regulamentares aplicáveis, nos moldes caracterizados pelos incisos I e II da Lei 8.429/1992.
	Considerando os indícios de funcionamento do telecentro, afasto o beneficiamento indevido do ente federado. 
	Verifico, por fim, a prescrição da pretensão punitiva, nos termos do Acórdão 1441/2016-TCU-Plenário.
	Por todo o exposto, acolho as alegações de defesa do Município de Pintópolis/MG, julgando regulares suas contas e considero irregulares as contas de José Carlos de Almeida, imputando-lhe débito relativo à meta 2 do Convênio 187/2005, com o devido abatimento das quantias devolvidas.
	Feitas essas considerações, voto para que o Tribunal adote a minuta de acórdão que submeto à apreciação do Colegiado. 
TCU, Sala das Sessões Ministro Luciano Brandão Alves de Souza, em 1 de setembro de 2020.
WALTON ALENCAR RODRIGUES 
Relator